最高法院刑事判決　　　　　　　　　　　　　　　九十一年度台上字第二二三三號
　　上　訴　人　台灣高等法院台南分院檢察署檢察官
　　被　　　告　乙○○
　　　　　　　　甲○○
右上訴人因被告等強盜案件，不服台灣高等法院台南分院中華民國八十八年十二月二
十二日第二審更審判決（八十八年度上更(一)字第三四二號，起訴案號：台灣嘉義地方
法院檢察署八十八年度偵字第一四九四號），提起上訴，本院判決如左：
    主  文
上訴駁回。
    理  由
按刑事訴訟法第三百七十七條規定：上訴於第三審法院，非以判決違背法令為理由，
不得為之。是提起第三審上訴，應以原判決違背法令為理由，係屬法定要件。且必須
依據卷內資料為具體之指摘，並足據以辨認原判決已具備違背法令之形式，始屬相當
。本件原判決就檢察官指被告乙○○、甲○○前以詐術使告訴人方傳吉陷於錯誤，而
交付新台幣（下同）三千元予甲○○（被告等詐欺部分業已判處罪刑確定）。被告等
嗣竟又萌生共同意圖為自己不法所有之犯意聯絡，於民國八十八年一月二十八日下午
五時許，先由乙○○與告訴人取得連繫，謊稱甲○○欲返還三千元借款，而與告訴人
約定於同日晚上八時許，在嘉義市○○路與光華路口之土地銀行見面後，被告等旋於
同日晚上七時三十分許，由乙○○駕駛車牌號碼ＳＡ｜五八四八號自用小客車搭載甲
○○，先至嘉義市○○路、文化路口購買一小杯燒仙草，再將事先準備之不明藥劑之
迷藥摻入該杯燒仙草內後，二人即前往約定地點，甲○○請告訴人上車而一起坐在後
座，由乙○○駕駛開往吳鳳南路朝南方向，上車後即由甲○○以撒嬌式地餵摻有迷藥
之燒仙草予告訴人食用，途經嘉義市南界通過八掌溪上之軍輝橋而轉入吳鳳南路六二
一巷內之路邊停車，乙○○即藉故欲讓其二人在車內聊天而離去，甲○○此時即將一
張千元大鈔塞進告訴人之上衣口袋內，佯裝返還伊一千元借款，並繼續餵食燒仙草予
告訴人飲用，約三十分鐘後，乙○○預計此時告訴人體內之迷藥已快發作，乃回來開
車折返原路行駛，以藥劑方式，使告訴人頓覺頭暈、四肢無力，致告訴人不能抗拒後
，由甲○○下手自告訴人之上衣口袋內強取該張千元大鈔，並自告訴人褲子後口袋內
搶取告訴人之皮夾，內有一萬九千元現金及榮譽國民身分證、國民身分證、機車駕駛
執照、榮民醫院及省立嘉義醫院掛號證各一枚等物。得手後，被告等復將告訴人載回
嘉義市○○路、光華路口土地銀行前停車，而由甲○○輕推告訴人下車後，告訴人則
於原地等待藥力消退後騎車返家。嗣因告訴人前往乙○○先前所稱甲○○上班之莎士
比亞攝影禮服店未遇甲○○，始知受騙，而報警處理。被告等將該現金一萬九千元拿
走後，另將該皮夾及皮夾內之榮譽國民身分證、國民身分證、機車駕駛執照、榮民醫
院及省立嘉義醫院掛號證各一枚等物寄到台中縣警察局東勢分局（下稱東勢分局），
由東勢分局通知告訴人領回等情。因認被告等涉犯懲治盜匪條例第五條第一項第一款
之強盜罪嫌云云。經審理結果，認為被告等之犯罪不能證明，因而撤銷第一審關於被
告等此部分之科刑判決，改判諭知被告等均無罪。已依據卷內資料詳予說明。從形式
上觀察，原判決並無違背法令之情形存在。檢察官上訴意旨略稱(一)、被告等對甲○○
以假名「李文娟」與告訴人交往借款，並於約定還錢一小時先購買一杯燒仙草及見面
後之行車途徑之事實均不否認，惟辯稱：甲○○與告訴人間係借貸關係，且已返還一
千元，並非有意詐欺，伊等於當晚七時三十分買了一小杯燒仙草後，甲○○就開始喝
該杯燒仙草，喝到八時三十分與告訴人見面還沒喝完，才與告訴人一起喝。又乙○○
將車開至嘉義市○○○路之巷內路邊停車後，就去找「阿華」之朋友聊天，約三十分
鐘後，乙○○再回來開車，三人原路折返嘉義市○○路、光華路口土地銀行前，讓告
訴人下車回家。甲○○另辯稱：伊胞弟侯永福於八十八年二月三十日曾拿一萬元給伊
，伊並向上林汽車借款，借得一萬元，伊才有錢於八十八年二月四日存入一萬二千元
云云。(二)、被告等若非有意強盜，何須由甲○○化名「李文娟」並以不實之學歷與告
訴人交往，又被告等為同居人，若非有所不法之意圖，乙○○何以介紹甲○○予告訴
人，並每次見面均為三人行？(三)、在嘉義市區，於何時、地買不到燒仙草？若非有意
事先備妥以便摻入迷藥使告訴人昏迷而搶劫其財物，何以被告等提前一小時於約定之
地點，先買妥燒仙草，且喝了一小時仍未喝完，而給告訴人喝？(四)、被告等果真意在
還錢，何須在當天下午五時許與告訴人取得連繫後，約定在三個半小時後在土地銀行
前見面，於見面後不立刻還錢，反而將告訴人載至嘉義市南界通過軍輝橋後轉入巷內
停車半小時之久，再原路折回？其將告訴人載至偏僻之地區，無非是方便下手搶劫而
已。又警帶同乙○○前往其所指之停車地點，並無法找到其所指綽號「阿華」之人，
足證被告等所辯不足採。(五)、證人即甲○○之胞弟侯永福證稱：伊在台南工作，偶而
假日才回來，遇到甲○○缺錢時，才會拿二、三千元給她，但並不是每次回來都會給
她錢，不曾一次拿超過三千元，今年以來已無印象拿過二、三千元給她等語。而甲○
○自承自八十七年六月以來即無工作收入，雖辯稱其弟於八十八年一月三十日曾拿一
萬元給伊，核與證人侯永福所證不符。又甲○○辯稱曾向上林汽車借款一萬元，因此
才有錢於八十八年二月四日存入一萬二千元，然以汽車抵押借款，利息甚高，除非有
急用，一般人多避而為之，而甲○○竟以汽車抵押借款，存入自己戶頭，而得較少之
利息，所辯顯與常情有違，原審對此未深入追查，實有應於審判期日調查之證據而未
予調查之違法及採證違背一般經驗法則之違法。(六)、本件雖無直接證據足證被告等有
強盜告訴人財物，但被告等如何以藥物摻入燒仙草內，迷昏告訴人，並將告訴人載至
偏遠之處所洗劫財物，已據告訴人指訴歷歷，且被告等所辯，不但與證人侯永福之證
言不符，即使向上林汽車借款之情形，亦與常情不符，原審竟予採信，實有認定事實
違背證據法則之違法云云。惟按證據之憑信力如何，事實審法院依自由心證之原則，
本有斟酌取捨之權，苟其取捨，不違背經驗法則或論理法則，不得任意指為違法，而
據為適法之第三審上訴理由。原判決已就告訴人指訴被告等將事先準備之不明迷藥摻
入燒仙草，嗣由甲○○餵食告訴人等情，及所提出嘉義榮民總醫院診斷證明書。於理
由內說明細觀該診斷證明書記載內容，乃告訴人因頭昏、身體不適，於八十八年一月
二十九日前往嘉義市榮民總醫院看診，經該院診斷係罹患梅尼爾氏症及高血壓，並未
敘明告訴人頭昏及身體不適係食用迷藥所致。故上開診斷證明書並不足以證明被告等
以藥劑方法迷昏告訴人，致使其不能抗拒，而強取其財物。其次，告訴人於赴前開醫
院診治時，主訴病症乃頭昏、身體不適，且未曾提及伊係因吃到迷藥而覺頭昏，此經
證人即前揭醫院診治醫師賴福乾於原審證稱：「（問：方傳吉有無說有人放迷藥給他
吃才頭暈的？）沒有。」。又原審向該醫院函查「梅尼爾氏症」係因何種原因產生，
經該醫院覆稱此乃內耳功能性障礙引起，顯見告訴人指稱其係因被告等以摻有不明迷
藥之燒仙草讓其食用而頭暈云云，非無可疑。而偵查卷之被害報告書，乃告訴人於八
十八年二月十二日向嘉義市警察局第二分局興安派出所報案所填寫，屬其個人之片面
指訴，並不能以此即遽認被告等有告訴人所指訴之犯行。末查，告訴人指稱被告等強
取其皮夾後，將該皮夾內現金一萬九千元拿走，另將該皮夾及皮夾內之榮譽國民身分
證、國民身分證、機車駕駛執照、榮民醫院及省立嘉義醫院掛號證各一張等物寄到東
勢分局，由東勢分局通知告訴人領回等情。惟前揭物品非在被告等處所找到，亦無法
證明該等物品係由被告等郵寄至東勢分局，自不能恣意認定被告等有強取告訴人皮夾
，並取走該皮夾內現金一萬九千元。而甲○○所有存在銀行帳戶內之現金一萬二千元
之來源，縱有可疑，因查無具體事證足以證明確係其自告訴人處強盜取得者，自不得
遽為推測被告等有強盜之犯行，因認被告等之犯罪尚屬不能證明。上訴意旨就原判決
前開論斷，究竟違背如何之證據法則，並未依據卷內資料為具體之指摘，徒憑己見，
就原判決已說明事項或屬原審採證認事職權之適法行使，任意指摘採證違背證據法則
之違法，且仍為單純事實之爭執，難謂為適法之第三審上訴理由。再按刑事訴訟法第
三百七十九條第十款所稱應調查之證據，係指與待證事實有重要關係，在客觀上認為
應行調查者而言。如在客觀上非認定事實及適用法律之證據，即無調查之必要，自得
不予調查。原判決已載明並無積極證據證明被告等有何強盜犯行。至於甲○○銀行帳
戶內之一萬二千元之來源，原審未予調查，顯然於判決無影響，依刑事訴訟法第三百
八十條之規定，亦非合法之第三審上訴理由。依上說明，應認檢察官之上訴為違背法
律上之程式，予以駁回。
據上論結，應依刑事訴訟法第三百九十五條前段，判決如主文。
中      華      民      國    九十一    年      四      月    二十五    日
                              最高法院刑事第二庭
                                  審判長法官  洪  清  江
                                        法官  李  伯  道
                                        法官  呂  丹  玉
                                        法官  洪  文  章
                                        法官  花  滿  堂
      右正本證明與原本無異
                                              書  記  官
中      華      民      國    九十一    年      五      月      一      日
